【裁判字號】    90,上易,548
【裁判日期】    900330
【裁判案由】    竊盜
【裁判全文】
臺灣高等法院刑事判決                              九十年度上易字第五四八號
    上  訴  人  臺灣宜蘭地方法院檢察署檢察官
    被      告  丙○○
右上訴人，因被告竊盜案件，不服台灣宜蘭地方法院八十九年度易字第一號，中華民
國八十九年十二月十四日第一審判決（起訴案號：八十八年度偵字第四一三九號），
提起上訴，本院判決如左：
    主  文
上訴駁回。
    理  由
一、公訴意旨略以：被告丙○○基於意圖為自己不法所有之概括犯意，連續於民國八
    十八年九月十五日十二時許，及同年十月九日十六時許，在宜蘭縣羅東鎮○○路
    段，及北成街九一號前，以自備鑰匙竊得王進榮所有，車牌號碼ＲＦＢ─二００
    號（起訴書誤繕為ＲＥＢ─二００號）機車，及乙○○所有車牌號碼ＲＥＮ─五
    一三號機車各一部。並將竊得之二部機車車牌互換後，將原車牌號碼ＲＦＢ─二
    ００號機車借予謝正財（已另由臺灣宜蘭地方法院檢察署檢察官為不起訴處分確
    定）騎用，嗣於八十八年十一月七日十九時五十分許，在宜蘭縣羅東鎮○○街一
    一五號前，查獲謝正財騎乘贓車後，始循線查獲。因認被告涉犯刑法第三百二十
    條第一項竊盜罪嫌。
二、本件公訴人認被告丙○○涉犯刑法第三百二十條第一項之罪行，無非係以：卷附
    車輛、車牌失竊資料個別查詢報表─查詢車輛認可資料二份、證人甲○○及被害
    人乙○○於警訊中所述、被告於偵訊時無法明確交代所持有之六支鑰匙之個別功
    能、及被告將查獲之二部機車車牌相互調換之舉等為其主要論據。然訊之被告丙
    ○○則自警訊至偵審中，均堅詞否認有何竊盜犯行，辯稱：經警查獲之二部機車
    均係其在不同地方之水溝中撿到，並非竊盜所得，而其將二部機車車牌互換乃為
    避免警方查獲其使用拾得之機車等語。
三、按犯罪事實應依證據認定之，無證據不得認定其犯罪事實，又不能證明被告犯罪
    者，應諭知無罪之判決，刑事訴訟法第一百五十四條、第三百零一條第一項分別
    定有明文。又按刑事訴訟法上所謂認定犯罪事實之證據，係指足以認定被告確有
    犯罪行為之積極證據而言，如未能發現相當證據或證據不足以證明，自不得以推
    測或擬制之方法，以為裁判之基礎，最高法院二十九年上字第三一０五號及四十
    年臺上字第八六號分別著有判例；認定不利於被告之事實，須依積極證據，苟積
    極證據不足為不利於被告事實之認定，即應為有利於被告之認定，更不必有何有
    利之證據，最高法院三十年上字第八一六號判例可資參照。次依最高法院四十年
    臺上字第八六號、七十六年臺上字第四九八六號判例意旨，認定犯罪事實，所憑
    之證據，雖不以直接證據為限，間接證據亦包括在內，然無論直接或間接證據，
    其為訴訟上之證明，須於通常一般之人均不致於有所懷疑，而得確信其為真實之
    程度者，始得據之為有罪之認定，倘其證明尚未達到此一程度，而有合理性懷疑
    之存在時，即無從為有罪之認定，合先敘明。
四、經查：
  (一)本件被害人乙○○及證人甲○○並未親眼見聞其等二人所使用之上開機車遭被告
    竊取之過程，而由機車失竊資料及贓物認領保管收據亦無從作為認定被告竊盜犯
    行之主要依據。且在一般社會生活經驗上，持有贓物之原因本非僅一端，尚難單
    純以被告持有贓物之事實，忖度其取得贓物之來源。況縱被告係以竊盜、搶奪、
    詐欺、拾得遺失物或故買、收受贓物等犯罪手段取得該贓物，所涉犯罪構成要件
    本各不相同，訴訟上本不能因其無證據證明其取得贓物之來源，而推定其屬竊盜
    之犯行。從而，本件要無法依憑被告持有失竊機車二部之客觀事實，遽認其持有
    之贓車即係其所竊得。公訴意旨指稱被告涉有竊盜犯嫌所憑藉之證人、被害人之
    指述，及機車失竊資料等證據，尚難作為認定被告有如公訴意旨所指竊盜罪行之
    有力證據。
  (二)本件車牌號碼ＲＦＢ─二００號機車遭竊之時間為八十八年九月十五日，車牌號
    碼ＲＥＮ─五一三號機車則係同年十月九日遺失，前後相距二十餘日。又被告將
    原車牌號碼ＲＦＢ─二００號機車借予謝正財後約十五日遭警查獲等情，業據證
    人甲○○、謝正財及被害人乙○○於警訊中證陳綦詳（見偵訊筆錄），而細觀上
    揭機車遺失之時間，與被告所辯：其先在宜蘭縣羅東鎮○○路加油站旁水溝撿拾
    一部機車，並交予機車行略作修整後欲供作代步之用，嗣因友人謝正財向之借用
    機車，始先借予其使用。約二十餘日後，其在宜蘭縣羅東鎮○○○路一間不知名
    廟旁之水溝中，復拾獲機車一部，但因該部機車已嚴重損毀無法使用，故僅將之
    牽回置於住處門口，未做處理。其借車予謝正財約十多日後，為警查獲其持有贓
    車等語（見原審八十九年一月十三日審判筆錄及同年十一月三十日審判筆錄），
    大致相符。又被告所述：車牌號碼ＲＥＮ─五一三號機車拾得時即已損壞不堪使
    用等語（見原審八十九年一月二十一日審判筆錄），亦與被害人乙○○到庭證稱
    ：機車尋回時整個行李箱都是水和爛泥巴，不能使用，損壞情形十分嚴重等語（
    見原審八十九年一月二十一日審判筆錄），互核一致，是本件被告對所持有之贓
    物來源，業已交待明確，難謂與事理有悖，故其所辯各語，洵非無據，應可採信
    。
  (三)又被告自警訊至偵審中，所辯其將所撿拾之二部機車車牌相互對調之舉，係恐遭
    警攔查等語（見偵訊筆錄及原審八十九年十一月三十日審判筆錄），核與一般社
    會經驗事實亦難謂有何嚴重悖離之處。蓋使用他人物品之原因本非僅有竊取一端
    ，已如前述，是被告自承其撿拾他人機車，於法或已涉及侵占他人遺失物罪嫌，
    是其存有為警查悉之顧慮，方將車牌互換之行為，仍非完全不合於日常生活經驗
    法則。執此，因非僅有竊取他人之物始足生恐警查獲而互調車牌之行為，被告此
    舉雖屬認定其涉犯竊盜罪嫌之間接證據，然猶須其他間接證據予以補強，始可達
    至令其負擔本件竊盜罪責之程度。
  (四)綜上所述，本件被告對持有贓物之來源業已交待明確，並無積極證據可資證明其
辯解與真實不相符合，揆諸首揭判例意旨，於法自不能遽指其所言不足採信。且
    公訴意旨指稱被告涉有竊盜犯嫌所憑藉之證人、被害人之指述，及機車失竊資料
    等證據，尚難作為認定被告有如公訴意旨所指竊盜罪行之有力證據，已如上述。
    又被告早已因酗酒罹患精神疾病，經其自承在卷（見原審八十九年七月十四日訊
    問筆錄），核與受責付人即其妹張鳳英到庭陳述屬實（見原審八十九年十一月三
    十日審判筆錄），而原審當庭命其辨認扣案鑰匙六支時，其指稱前後不一，認知
    及表達能力明顯有所缺憾，手指運作亦呈嚴重顫抖狀態，均經記明筆錄在卷可參
    。且其經警緝獲後，均在行政院國軍退除役官兵輔導委員會蘇澳榮民醫院住院治
    療其重度憂鬱合併精神病，有該院出院之診斷證明書及中華民國身心障礙手冊各
    一份附卷足佐，是被告究否有如公訴意旨指陳之竊盜能力，亦非無疑。此外，本
    院復查無其他積極證據足資證明被告有公訴人所指之竊盜犯行，揆諸首揭判例意
    旨，被告被訴犯罪，應屬不能證明，原審以不能證明被告犯罪，諭知被告無罪，
    經核並無不合，檢察官上訴意旨仍執陳詞，指摘原判決不當為無理由，應予駁回
    。
五、據上論斷，應依刑事訴訟法第三百六十八條，判決如主文。
本案經檢察官覃正祥到庭執行職務
中      華      民      國      九十      年        三      月    三十  日
                                  臺灣高等法院刑事第二庭
                                  審判長法  官  蔡  長  溪
                                        法  官  林  俊  益
                                        法  官  楊  貴  志
右正本證明與原本無異。
不得上訴。
                                        書記官  沈  秀  容
中      華      民      國      九十      年        三      月    三十  日


司法院資訊處製作；財團法人民間司法改革基金會備份。
